最　高　行　政　法　院　判　決
　　　　　　　　　　　　　　　　　　 96年度判字第00280號
上　訴　人　甲○○
被 上訴 人　臺北市政府
代　表　人　乙○○
上列當事人間因工會法事件，上訴人對於中華民國94年8月25日
臺北高等行政法院93年度訴字第3894號判決，提起上訴，本院判
決如下：
　　主  文
上訴駁回。
上訴審訴訟費用由上訴人負擔。
　　理  由
一、本件上訴人起訴主張：上訴人於民國（下同）93年1月5日以
    北市教工字第9310001號函備具相關資料，向被上訴人申請
    「臺北市教師工會」成立備案並要求發給該工會之登記證書
    ，案經被上訴人審查，以其申請違反工會法第4條規定，乃
    於93年6月23日以府勞一字第09314202200號函否准所請。上
    訴人不服，遂循序提起本件訴訟。按工會法第4條雖明文禁
    止各級教育事業員工組織工會，然上開規定因逾越憲法第23
    條之必要限度，業經司法院以釋字第373號解釋：「．．．
    應自本解釋公布之日起，至遲於屆滿1年時，失其效力。」
    ，而自84年2月24日該解釋公布之日起，主管機關及立法院
    就前開違憲規定，未進行任何修法，是至85年2月24日止即
    已屆滿1年，依前述釋字第373號解釋，工會法第4條關於「
    教育事業之員工，不得組織工會」之規定，係屬違憲，因解
    釋時效1年屆滿，自已失其效力。職是，被上訴人據業已失
    其效力之工會法第4條規定而否准上訴人之申請，自屬違法
    。縱令前開工會法第4條規定，未因司法院釋字第373號解釋
    而失其效力，惟該規定對於禁止教育事業之教師組織工會，
    仍屬違反憲法第14條明文保障之人民結社自由之權利，亦逾
    越憲法第23條所定之必要性及比例原則而違憲。教師組織工
    會的結社權與學生受教權並不衝突，歐美日等教育先進國家
    普遍承認教師組織工會的合法性，也未見學生受教權利受較
    大的侵害，反而可督促教育主管機關改善教育環境，提升教
    育品質。又教師的工作固具有公益性屬實，但其他行業亦多
    具有公益性，例如電信工會罷工將造成通訊癱瘓，石油工會
    罷工造成交通停擺，造成的影響力，不下於教師的結社或罷
    工，故毫不保留地排除教師的「罷工權」，將造成不合理的
    差別待遇，與憲法第7條平等原則牴觸。現行教師法是以教
    師作為一種職業及其所從事之教育專業工作為規範對象之法
    律，欠缺工會組織功能，例如協商權與爭議權之規定付之闕
    如，就教師權益保障而言，現行教師法的相關規定明顯不足
    。依目前各國之立法趨勢，已鮮有限制人民組織工會者，德
    、日、美等國亦均承認公、私立學校教師有團結權，可以組
    織勞動團體（工會）」。教師工會的成立將營造教師、教育
    行政機關、社區（家長）三贏之局面。為此，訴請將原處分
    及訴願決定均撤銷。被上訴人應同意上訴人成立之備案，發
    給工會登記證書等語。
二、被上訴人則以：教師法在84年8月9日公布施行後對我國教師
    結社權、工作權、生存權以及救濟等都有明確的揭示與保障
    。教師法第26條亦明示教師得成立教師組織，對教師權利的
    維護而言具有引導作用；當前體制內的教師團體可概分為兩
    大類：一則係依據教師法第26條而成立之各級教師會，另則
    是依據人民團體法所成立之各類教育學術團體，如教師人權
    促進會、教育會籌備會等，教師結社權之行使並未受到限制
    ，自無違憲之虞。另按工會法第1條及第6條規定：「工會以
    保障勞工權益，增進勞工知能，發展生產事業，改善勞工生
    活為宗旨。」、「同一區域或同一廠場，年滿20歲之同一產
    業工人，或同區域同一職業之工人，人數在30人以上時，應
    依法組織產業工會或職業工會。」條文所揭主體皆為「工人
    」、「勞工」云云，成立工會之主體便應為「勞工」，「教
    師」於現行教師與聘任權者之契約內容，又與勞動契約之契
    約自由原則不相符，故於工會法第4條中即予以排除。司法
    院釋字第373號解釋文內容，僅係就教育事業之技工及工友
    ，認為其所從事者係服務性工作，禁止其組織工會實已逾越
    憲法第23條之必要限度，而認工會法第4條限制教育事業之
    技工及工友組織工會違反憲法第23條之規定，乃作出該號解
    釋，至教師不得組織工會一節，並不在該號解釋範圍內，亦
    即現行工會法第4條所訂有關限制教師不得組織工會部分，
    仍屬有效之法律，並非如上訴人所稱該條之規定應自85年2
    月24日失其效力，否則即有曲解該解釋之意涵，是被上訴人
    依據工會法第4條駁回上訴人備案及登記證書之申請，並無
    不當。至於上訴人主張教師組工會應依國際公約、循國際趨
    勢、反應民主潮流以補現行教師法對教師保障不足等，均非
    現行法律所採，被上訴人為依法行政機關，自不得違法擅越
    等語，資為抗辯。
三、原審斟酌全辯論意旨及調查證據之結果，以：按憲法第14條
    固規定人民有集會及結社之自由，惟如為防止妨礙他人之自
    由、避免緊急危難、維持社會秩序或增進公共利益所必要時
    ，亦得以法律限制之，亦為憲法第23條所明定。查，教育事
    業乃國家之百年大計，教師身負傳道、授業及解惑之職責，
    凡人民之教化及道德水準之提升，莫不以教育為基準，因此
    教師肩負著神聖使命但其職責亦甚為艱鉅且與國民之受教權
    息息相關，是以有關教師之福利、待遇及權利之行使與工作
    之保障等規範體系自成一格，凡教師之資格、聘任、權利義
    務、待遇、進修研究及有關退休撫卹、離職、資遣、保險等
    相關權益，目前係以教師法為規範，而該法第26條係有關教
    師成立專業團體之規定，在學校為教師會，在直轄市及縣市
    為地方教師會，在中央為全國教師會，此項規定即為教師集
    會與結社權行使之方式。而工會法係為保障勞工有關之工資
    、工時、安全衛生、休假、退休、職業災害補償及保險等事
    項而設。因教師與勞工之工作性質不同，故有關集會、結社
    權之行使亦應有不同方式，因此立法考量將教師組工會之權
    利於工會法排除而由教師法取代，並無剝奪憲法第14條所賦
    予教師之集會、結社權，亦無違背該法第7條所謂之平等權
    及逾越憲法第23條之必要性及比例原則。復查依司法院釋字
    第373號之解釋文內容觀之，該號解釋係認為教育事業之技
    工及工友所從事者僅係教育事業之服務性工作，其工作性質
    復與教師不同，亦無教師法之適用，則禁止其組織工會使其
    難以獲致合理之權益，已逾越憲法第23條之必要限度，而認
    工會法第4條限制教育事業之技工及工友組織工會違反憲法
    第23條之規定；至教師不得組織工會部分並不在該號解釋範
    圍內，故現行工會法第4條所訂有關限制教師不得組織工會
    部分，仍屬有效之法律。上訴人主張該條之規定應自85年2
    月24日失其效力，顯屬誤會該解釋之意涵。上訴人又主張國
    際間如歐、美、日等先進國家，均准許教師成立工會，並由
    國家編列預算協助工會的組織與運作，以期教師的主動自發
    並減少政府的不當干預，創造良善的教學環境，且教師組織
    工會為世界各國所保障之基本人權與尊嚴，我國內政部亦曾
    簽署有關保障教師組織工會之國際公約；再者，現行教師法
    對教師勞動權保障不足，故工會法不應排除教師組工會之權
    利云云。查各國法制、民情均有不同，甚至人民對法治之接
    受度亦有不同，因此以教師法取代工會法對於教師集會、結
    社權為規範，乃立法考量，非行政機關所得置喙，況我國並
    非不准教師有集會結社權，僅因法律用語不同至其名稱與他
    國有異而已，並非有悖國際趨勢或國際公約。至茍真如上訴
    人所稱現行教師法對教師勞動權之保障有不足，亦可藉修法
    方式予以改善，然此亦非身為行政機關之被上訴人權限範圍
    。綜上所述，現行工會法第4條既明定教師不得組織工會，
    上訴人以成立台北市教師工會為由，請求被上訴人准予成立
    備案並發給該工會之登記證書，自為法所不許，被上訴人據
    以否准，並無違法；訴願決定予以維持，亦無違誤。上訴人
    訴請撤銷原處分及訴願決定，並命被上訴人為同意上訴人成
    立教師工會之備案及發給工會登記證書之處分，為無理由，
    應予駁回等由。資為判斷之論據。
四、本院按：教育事業乃國家之百年大計，教師身負傳道、授業
    及解惑之職責，凡人民之教化及道德水準之提升，莫不以教
    育為基準，因此教師肩負著神聖使命但其職責亦甚為艱鉅且
    與國民之受教權息息相關，是以有關教師之福利、待遇及權
    利之行使與工作之保障等規範體系自成一格，凡教師之資格
    、聘任、權利義務、待遇、進修研究及有關退休撫卹、離職
    、資遣、保險等相關權益，目前係以教師法為規範，而該法
    第26條係有關教師成立專業團體之規定，在學校為教師會，
    在直轄市及縣市為地方教師會，在中央為全國教師會，此項
    規定即為教師集會與結社權行使之方式。而工會法係為保障
    勞工有關之工資、工時、安全衛生、休假、退休、職業災害
    補償及保險等事項而設。因教師與勞工之工作性質不同，故
    有關集會、結社權之行使亦應有不同方式，因此立法考量將
    教師組工會之權利於工會法排除而由教師法取代，並無剝奪
    憲法第14條所賦予教師之集會、結社權，亦無違背該法第7
    條所謂之平等權及逾越憲法第23條之必要性及比例原則。復
    查依司法院釋字第373號之解釋文內容觀之，該號解釋係認
    為教育事業之技工及工友所從事者僅係教育事業之服務性工
    作，其工作性質復與教師不同，亦無教師法之適用，則禁止
    其組織工會使其難以獲致合理之權益，已逾越憲法第23條之
    必要限度，而認工會法第4條限制教育事業之技工及工友組
    織工會違反憲法第23條之規定；至教師不得組織工會部分並
    不在該號解釋範圍內，故現行工會法第4條所訂有關限制教
    師不得組織工會部分，仍屬有效之法律等情，業經原判決敘
    明得心證之事由甚詳，核與證據及論理法則均無違，上訴意
    旨仍執與起訴意旨相同之論旨，對此加以爭執，無非係其一
    己之法律歧異之見解，尚難認原判決有違背法令情事。次按
    「各級教師組織之基本任務如下：一、維護教師專業尊嚴與
    專業自主權。二、與各級機關協議教師聘約及聘約準則。三
    、．．．」為教師法第27條第1、2款所定。又教師對主管教
    育行政機關有關其個人之措施，認為違法或不當，致損害其
    權益者，得向各級教師申訴評議委員會提出申訴。教師申訴
    評議委員會之組成應包含各地區教師組織或分會代表及教育
    學者，且未兼行政教師不得少於總額之三分之二，亦為同法
    第27條所明定。由上開規定可見，教師法所定之教師會組織
    已具有協商權與爭議權之權能，對教師權益之保護已屬周全
    。上訴意旨猶以：現行教師法是以教師作為一種職業及其所
    從事之教育專業工作為規範對象之法律，欠缺工會組織功能
    ，例如協商權與爭議權之規定付之闕如，就教師權益保障而
    言，現行教師法的相關規定明顯不足云云，作為上訴理由，
    依上述說明，自無足取。末查各國法制、民情均有不同，甚
    至人民對法治之接受度亦有不同，因此以教師法取代工會法
    對於教師集會、結社權為規範，乃立法考量，非行政機關所
    得置喙，況我國並非不准教師有集會結社權，僅因法律用語
    不同至其名稱與他國有異而已，並非有悖國際趨勢或國際公
    約，亦經原判決剖析甚詳，上訴人仍執原詞謂：國際間如歐
    、美、日等先進國家，均准許教師成立工會，並由國家編列
    預算協助工會的組織與運作，以期教師的主動自發並減少政
    府的不當干預，創造良善的教學環境，且教師組織工會為世
    界各國所保障之基本人權與尊嚴云云，亦無足採。從而，原
    審斟酌全辯論意旨及調查證據之結果，將原決定及原處分均
    予維持，駁回上訴人之訴，核無違誤。上訴論旨，指摘原判
    決違誤，求予廢棄，難認有理由，應予駁回。
五、據上論結，本件上訴為無理由，爰依行政訴訟法第255條第1
    項、第98條第3項前段，判決如主文。
中　　華　　民　　國　　96　　年　　2　　 月　　14　　日
                  第二庭審判長法  官　高　啟　燦
                              法  官  黃　璽　君
                              法  官　廖　宏　明
                              法  官　楊　惠　欽
                              法  官　林　樹　埔
以  上  正  本  證  明  與  原  本  無  異
中　　華　　民　　國　　96　　年　　2　　 月　　14　　日
　　　　　　　　　　　　　　　書記官　彭　秀　玲
